ACORDAO-COMPLETO-2363175

ACÓRDÃO 10444/2019 ATA 34/2019 - PRIMEIRA CÂMARA

VISTOS, relatados e discutidos estes autos de tomada de contas especial instaurada pela Fundação Nacional de Saúde em razão da omissão no dever de prestar contas do termo de compromisso TC/PAC 225/2012, celebrado com o município de Jussari/BA, cujo objeto foi a execução de sistema de abastecimento de água, conforme o plano de trabalho aprovado.
ACORDAM os ministros do Tribunal de Contas da União, reunidos em sessão da 1ª Câmara, ante as razões expostas pelo relator, em:
9.1. rejeitar as alegações de defesa da Sra. Neone Simões Barboza Cordeiro;
9.2. julgar irregulares, com fundamento nos arts. 1º, I, e 16, III, "a" e "c", da Lei 8.443/1992 c/c os arts. 19 e 23, III, da mesma lei, e com arts. 1º, I, e 209, I e III, e 214, III, do RI/TCU, as contas da Sra. Neone Simões Barboza Cordeiro e condená-la ao pagamento das quantias abaixo especificadas, com a fixação do prazo de 15 (quinze) dias, a contar da notificação, para que comprove, perante este Tribunal (art. 214, III, "a", do RI/TCU) , o recolhimento da dívida aos cofres do Tesouro Nacional, atualizada monetariamente e acrescida dos juros de mora, calculados a partir das datas discriminadas, até a data do recolhimento, na forma prevista na legislação em vigor;
	VALOR ORIGINAL (R$) 
	DATA DA OCORRÊNCIA

	823.864,64 (D) 
	12/4/2012

	426,19 (C) 
	8/1/2014

9.3. aplicar à Sra. Neone Simões Barboza Cordeiro a multa prevista no art. 57 da Lei 8.443/1992 c/c o art. 267 do RI/TCU, no valor de R$ 120.000,00 (cento e vinte mil reais) , fixando-lhe o prazo de 15 (quinze) dias, a contar da notificação, para que comprove, perante este Tribunal (art. 214, III, "a", do RI/TCU) , o recolhimento da dívida aos cofres do Tesouro Nacional, atualizada monetariamente desde a data do presente acórdão até a do efetivo recolhimento, se for paga após o vencimento, na forma da legislação em vigor;
9.4. autorizar, desde logo, nos termos do art. 28, II, da Lei 8.443/1992, a cobrança judicial das dívidas, caso não atendidas as notificações;
9.5. com fundamento no § 3º do art. 16 da Lei 8.443/1992, encaminhar cópia desta deliberação à Procuradoria da República na Bahia, para a adoção das medidas que entender cabíveis.

Tomada de Contas Especial instaurada em razão da omissão no dever de prestar contas de termo de compromisso, tendo por objeto sistema de abastecimento de água no município.

Primeira Câmara

Município de Jussari/BA.

3. Interessado/Responsável:
3.1. Interessado: Superintendência Estadual da Funasa na Bahia (26.989.350/0017-83).
3.2. Responsável: Neone Simões Barboza Cordeiro (XXX.269.825-XX).

13.1. Ministro presente: Benjamin Zymler (na Presidência).
13.2. Ministros-Substitutos convocados: Augusto Sherman Cavalcanti, Marcos Bemquerer Costa e André Luís de Carvalho.
13.3. Ministro-Substituto presente: Weder de Oliveira (Relator).

ACORDAO-COMPLETO-2445325

Acórdão 23/2021 - Primeira Câmara

WEDER DE OLIVEIRA

Transcrevo, com ajustes de forma, a instrução apresentada (peças 31, 32 e 33) pela então Secretaria de Controle Externo no Estado da Bahia (Secex-BA) :
"Cuidam os autos de Tomada de Contas Especial instaurada pela Superintendência Estadual da Fundação Nacional de Saúde - Funasa, em razão da omissão no dever de prestar contas do Termo de Compromisso n. TC/PAC 225/2012 (Siafi n. 671767) , celebrado em 29/3/2012, com o Município de Jussari/BA (peça 1, p. 36-44) . 
2.	A referida avença teve por objeto a execução de Sistema de Abastecimento de Água, naquele município, conforme Plano de Trabalho (peça 1, p. 33-35) .
3.	A vigência do referido Termo de Compromisso abrangeu o período de 29/3/2012 a 29/3/2014 (peça 2, p. 27) .
HISTÓRICO
4.	Os recursos previstos para a implementação do objeto pactuado no referido Termo de Compromisso foram orçados no valor total de R$ 2.059.661,61, à conta da Funasa (peça 2, p. 28) , dos quais foram liberados R$ 823.864,64, mediante a Ordem Bancária 20120B802150, de 5/4/2012 (peça 2, p. 30) . O extrato bancário do Banco do Brasil; Cliente PM Jussari/BA-Agua; Agência 1673-X; Conta 12.510-5, ausente do processo quando da sua instauração, foi obtido mediante diligência realizada ao BB, em 16/1/2018 (peças 8-9) , e inserido à peça 10.
5.	A Sra. Neone Simões Barboza Cordeiro, então Prefeita Municipal de Jussari/BA, mandato 2009-2012 (peça 2, p. 31) , foi signatária e gestora do mencionado Termo de Compromisso n. TC/PAC 225/2012 (peça 1, p. 42) . A compromitente é a responsável pela apresentação da prestação de contas correspondente aos recursos federais repassados, conforme previsto na cláusula quarta daquela avença, estando condicionada a liberação das parcelas subsequentes dos recursos a aprovação da prestação de contas anterior (peça 1, p. 39) .   
6.	A Funasa realizou visita técnica para verificar a execução do objeto pactuado, na data de 1/2/2013 (peça 1, p. 142) . Do Relatório da Funasa (peça 1, p. 142-151) emitido pelo técnico responsável, Sr. Rogério Dórea Alves Peixoto, constando fotografias da situação encontrada, extrai-se a seguinte observação conclusiva da peça 1, p. 151: 
'Em visita técnica foram detectadas as seguintes impropriedades: -Ausência da placa da obra; -Execução física da obra incompatível com o cronograma físico aprovado e com a parcela liberada; -Obras paralisadas; -Obras executadas em desacordo com o projeto de engenharia e com as especificações técnicas aprovados. A única etapa realizada da obra, ampliação da rede de distribuição de água, utilizou material em desacordo com as especificações (tubos PVC junta soldável diâmetro externo 50 mm em lugar de tubos PVC junta elástica diâmetro interno 50 mm) . Pelo exposto, e enquanto não forem substituídos os tubos, a execução física é nula.'
7.	O Parecer Financeiro n. 54/2016, de 19/5/2016, concluiu pela ' (...) não aprovação do valor repassado pela FUNASA de R$ 823.864,64, diante da não apresentação da Prestação de Contas, devendo ser instaurada a Tomada de Contas Especial em desfavor de Neone Simões Barboza Cordeiro (...) ', conforme peça 1, p. 153-155.
8.	Da análise dos autos verifica-se que a ex-prefeita responsabilizada, Sra. Neone Simões Barboza Cordeiro, foi notificada, conforme consta da peça 1, p. 86-92; 137-141; 167-171; 177; 197-201; e peça 2, p. 6-11. A agente responsável manteve-se silente e não recolheu o montante devido.
9.	O Prefeito sucessor, Walnio Ribeiro Muniz, em atenção à Notificação da Funasa n. 212/2013/SOPRE/SECON/SUEST/BA de 26/11/2013 (peça 1, p. 115) , efetuou a devolução do saldo dos recursos repassados no âmbito do referido Termo de Compromisso, no valor de R$ 426,19, em 8/1/2014, conforme comprova-se nos autos (peça 1, p. 114-119) . 
10.	Consta dos autos cópia de Representação por Ato de Improbidade Administrativa, interposta em 31/7/2013, pelo Município de Jussari/BA, por intermédio do seu representante legal, em desfavor da ex-prefeita Neone Simões Barboza Cordeiro (peça 1, p. 77-81) . 
11.	O Tomador das Contas Especial emitiu o Relatório (peça 1, p. 178-181) , datado de 18/7/2016, complementado pelo Relatório TCE, de 9/9/2016 (peça 2, p. 13-15) , onde os fatos estão circunstanciados, responsabilizando a então Prefeita Municipal de Jussari/BA, à época dos fatos, Neone Simões Barboza Cordeiro.
12.	O Relatório Complementar TCE (peça 2, p. 13-15) , com data de 9/9/2016, foi emitido em atendimento ao Despacho n. 861/COTCE/AU-D1T/FUNASA (peça 1, p. 184) que solicita providências quanto aos ajustes mencionados no item 6.3 do FACTCE (peça 1, p. 189) , no sentido de corrigir o débito anteriormente imputado, correspondente à integralidade dos recursos repassados em 5/4/2012, no valor de R$ 823.864,64, deduzindo do mesmo o valor de R$ 426,19, correspondente à devolução do saldo efetuada pelo prefeito sucessor, em 8/1/2014, conforme informado no item 9 desta instrução.  
13.	A Funasa inseriu nos autos o Demonstrativo de Débito, atualizado à época (26/8/2016) , conforme peça 2, p. 7-8.
14. 	 A Controladoria-Geral da União - CGU emitiu relatório de auditoria, certificou a irregularidade das contas, e apresentou parecer em 2/3/2017 (peça 2, p. 32-36) .
15.	O Ministro de Estado da Saúde manifestou, em 29/3/2017, pronunciamento expresso encaminhando este processo de Tomada de Contas Especial ao Tribunal de Contas da União (peça 2, p. 37) .
Diligência preliminar
16.	A partir dos elementos constantes dos autos, foi possível verificar que os recursos repassados ao Município de Jussari/BA, no âmbito do Termo de Compromisso n. TC/PAC 225/2012 (Siafi n. 671767) , celebrado em 29/3/2012, com a Fundação Nacional de Saúde, objetivando a execução de Sistema de Abastecimento de Água, ocorreram na gestão de Neone Simões Barboza Cordeiro, ex-prefeita daquele Município (gestão 2009-2012) . Não se comprovou a boa e regular aplicação dos mesmos, em decorrência de omissão no dever de prestar contas, constatando-se ser de competência daquela gestora faze-lo. 
17.	Além disso, conforme indicado no parágrafo 6 desta instrução, consta dos autos a informação da Funasa de que, em decorrência da visita técnica realizada para verificar a realização do objeto pactuado, foi constatada a execução de obra em desacordo com as especificações e sem aproveitamento ulterior, conforme observações à peça 1, p. 151. 
18.	No entanto, da análise dos autos verifica-se que o Prefeito sucessor devolveu apenas o valor de R$ 426,19, em 8/1/2014 (peça 1, p. 114-119) , como saldo restante do total de recursos repassados, referente à primeira parcela liberada no âmbito supracitado Termo de Compromisso, no montante de R$ 823.864,64 (Ordem Bancária 20120B802150, de 5/4/2012) . Não constam informações nos autos sobre o destino do restante dos recursos liberados, quantificando R$ 823.438,45.
19.	Ademais, não se identifica nos autos quem foi beneficiário dos pagamentos efetuados na execução da obra danosa ao erário para que possibilitasse apurar eventuais responsabilidades solidárias neste processo.
20.	Diante disso, preliminarmente, com vistas ao saneamento prévio dos autos, conforme instrução (peça 5) e pareceres superiores (peças 6-7) , foi realizada diligência à Superintendência do Banco do Brasil no Estado da Bahia mediante o Ofício 0052/2018-TCU/SECEX-BA, de 16/1/2018 (peças 8-9) , no sentido de solicitar o envio do extrato bancário e fotocópias, frente e verso, dos cheques emitidos e descontados da conta 12.510-5, Cliente PM Jussari/BA-Água; Agência 1673-X, no período de 29/3/2012 a 29/3/2014, no âmbito da execução do Termo de Compromisso n. TC/PAC 225/2012 (Siafi n. 671767) , celebrado em 29/3/2012 com a Fundação Nacional de Saúde, que teve como objeto a execução de Sistema de Abastecimento de Água no Município de Jussari/BA (peça 8) . 
21.	Em resposta à supracitada diligência, o Banco do Brasil encaminhou o extrato bancário solicitado (peça 10) . Na oportunidade, o Banco do Brasil esclarece que não houve a emissão ou desconto de cheques na referida conta durante seu período ativo (peça 10, p. 1) .
22.	Desta forma, não se identifica supostos beneficiários de pagamentos realizados no âmbito do Termo de Compromisso n. TC/PAC 225/2012 (Siafi n. 671767) . Assim, não se constatando responsáveis solidários no feito, cabe à Neone Simões Barboza Cordeiro, Prefeita Municipal de Jussari/BA, à época dos fatos, responder individualmente pela omissão no dever de prestar contas dos mencionados recursos transferidos pela Fundação Nacional de Saúde. 
EXAME TÉCNICO
23.	A partir dos elementos constantes dos autos, foi possível verificar que os recursos repassados ao Município de Jussari/BA, no âmbito do Termo de Compromisso n. TC/PAC 225/2012 (Siafi n. 671767) , celebrado com a Fundação Nacional de Saúde, em 29/3/2012, objetivando a execução de Sistema de Abastecimento de Água, ocorreram na gestão de Neone Simões Barboza Cordeiro, ex-prefeita daquele Município (gestão 2009-2012) . Não se comprovou a boa e regular aplicação dos mesmos, em decorrência de omissão no dever de prestar contas, constatando-se ser de competência daquela gestora fazê-lo. 
24.	Deste modo, aquela responsável foi citada para apresentar alegações de defesa quanto à não comprovação da boa e regular aplicação (omissão no dever de prestar contas) dos recursos repassados no âmbito do Termo de Compromisso Funasa n. TC/PAC 225/2012 (Siafi n. 671767) . 
25.	Ressalte-se que à responsável caberia a demonstração da correta aplicação dos recursos, perante este Tribunal, por meio da apresentação de documentos comprobatórios da execução do objeto do convênio.  
26.	Na oportunidade da citação, Neone Simões Barboza Cordeiro (CPF: XXX.269.825-XX) , ex-Prefeita Municipal de Jussari/BA (gestão 2009-2012) , foi chamada em audiência para apresentar razões de justificativa pelo 'não cumprimento do prazo originalmente estipulado para prestação de contas', consoante Memorando-Circular n. 43/2017 - Segecex, no que concerne aos recursos transferidos ao Município de Jussari/BA, mediante o Termo de Compromisso n. TC/PAC 225/2012 (Siafi n. 671767) , celebrado com a Funasa em 29/3/2012. A necessidade de instar a responsável acerca dessa omissão está prevista no art. 209, parágrafo 4º do Regimento Interno do TCU. 
Citação da responsável 
27.	A primeira tentativa de citação de Neone Simões Barboza Cordeiro, ex-Prefeita Municipal de Jussari/BA (gestão 2009-2012) ocorreu mediante o Ofício 1767/2018-TCU/SECEX-BA, de 19/7/2018 (peça 16) , encaminhado para endereço da responsável obtido no banco de dados da Receita Federal (peça 15) . Todavia, a correspondência foi devolvida pelos Correios, em 14/8/2018, com a informação 'ausente' (peça 17) . 
28.	O Serviço de Administração/BA emitiu 'Termo de reenvio de comunicações processuais', em 31/8/2018, considerando que a devolução do supracitado ofício foi motivada pela ausência da destinatária, sugerindo que um novo ofício deveria ser encaminhado para o mesmo endereço (peça 18) .
29.	Deste modo, o Ofício 2217/2018-TCU/SECEX-BA, de 5/9/2018 (peça 19) foi encaminhado para o endereço pesquisado no cadastro da Receita Federal (peça 15) , com a entrega confirmada pelo Aviso de Recebimento-AR assinado pela própria destinatária, em 28/9/2018 (peça 20) .
30.	A responsável, por intermédio de procuradores constituídos (peça 21) , solicitou prorrogação de prazo e cópias dos autos para apresentação de defesa (peça 22) . Os interessados foram comunicados da concessão de novo prazo, de acordo com os pronunciamentos (peças 23-24) , mediante notificação com aviso de recebimento assinado em 27/11/2018 (peças 26-27) . As cópias dos autos foram fornecidas conforme consta da peça 25.
Alegações de defesa da ex-prefeita
31.	As alegações de defesa da ex-prefeita citada foram apresentadas pelos procuradores constituídos, conforme documento inserido na peça 29. Em síntese, destacam-se os seguintes aspectos da defesa: a) quanto ao dever de prestar contas e sobre a inclusão de responsáveis solidários; b) quanto a aplicação do princípio da verdade material; e c) quanto à prescrição do processo.
Quanto ao dever de prestar contas e sobre a inclusão de responsáveis solidários
Alegações de defesa
32.	A defesa alega que a responsável teria adotado os atos necessários à execução do compromisso pactuado, com ênfase para o procedimento licitatório visando a escolha da empresa contratada e a realização dos pagamentos previstos (peça 29, p. 3) . 
33.	A defendente afirma (peça 29, p. 3) : 'Após o início da obra, cumpre o ente concedente encarregar-se da fiscalização e à Prefeitura encarregar-se da administração, exigindo da empreiteira o cumprimento do plano de trabalho aprovado nela FUNASA'. Segundo seu juízo, não se pode imputar ao gestor irregularidades decorrentes de equívocos cometidos pela construtora, na realização da obra, e defende que a paralização da obra não pode ser atribuída à gestora citada. Considera que a Funasa/MS não teria acompanhado a execução do objeto pactuado, prejudicando o seu cumprimento, conforme explicitado na peça 29, p. 5.  
34.	Segundo a defendente, neste caso, o Poder Concedente teria o dever de 'acompanhar, supervisionar, coordenar, fiscalizar e prestar assistência técnica na execução deste Convênio, diretamente ou através de seus órgãos e entidades' (peça 29, p. 4-5) . Adiante, atribui o não cumprimento do objeto contrato à falta de acompanhamento da Funasa/MS, além de suposta inércia do prefeito sucessor no que tange à correção dos rumos da obra para continuidade da mesma (peça 29, p. 7) .   
35.	Assim, a defendente pugna que as presentes contas sejam declaradas iliquidáveis (peça 29, p. 6) , argumentando que as irregularidades apontadas neste processo teriam ocorrido por força de fatos alheios à sua vontade, fora da alçada de controle da ex-prefeita. Ressalta que a primeira vistoria da obra realizada pela Funasa foi realizada quando a defendente já não se encontrava na Prefeitura para exigir da empresa a correção dos rumos da obra contratada, acrescentado que o seu sucessor não teria adotado providência neste sentindo. Considera que ao seu sucessor caberia ter adotado providências para dar continuidade à obra e o dever de prestar contas no prazo, além de salientar que a Funasa teria sido omissa no dever de fiscalizar e acompanhar a execução do plano de trabalho.
36.	No que concerne à prestação de contas dos recursos, salienta que a data prevista para sua apresentação teria ultrapassado o período de gestão da defendente, razão pela qual atribui responsabilidade ao prefeito sucessor em cujo mandato ocorreu o vencimento do prazo de prestação de contas (peça 29, p. 4) .
37.	Destaca que a ex-prefeita foi notificada para apresentação da prestação de contas, ainda na fase interna, quando já não representava o executivo local. Diante disso, invocando o 'princípio da continuidade administrativa', considera que o prefeito sucessor teria a obrigação de proceder a prestação de contas e comprovar a boa e regular aplicação dos recursos com os documentos existentes na Prefeitura (peça 29, p. 4) .
38.	A defesa pleiteia as inclusões como responsáveis solidários nestes autos do prefeito sucessor, assim como da empresa P & B Construtora Ltda. (CNPJ 08.319.744/0001- 85) , contratada para execução da obra que restou paralisada. Também solicita que a Prefeitura Municipal de Jussari/BA seja notificada, na pessoa de seu atual representante, para que encaminhe a este Tribunal os documentos de prestação de contas (peça 29, p. 4) . 
Análise
39.	Conforme previsto no Cronograma de Desembolso do Plano de Trabalho aprovado (peça 1, p. 35) , a liberação dos recursos estava prevista em três parcelas durante o exercício de 2012. A primeira parcela, no valor de R$ 823.864,64, foi efetivamente liberada mediante a Ordem Bancária 20120B802150, de 5/4/2012 (peça 2, p. 30) . Mais duas parcelas, cada uma no valor de R$ 617.898,48, estavam previstas para os meses de julho e novembro de 2012, portanto, ainda durante o mandato da prefeita citada, Neone Simões Barboza Cordeiro, a quem caberia cumprir as obrigações e competências previstas na cláusula terceira do Termo de Compromisso, de onde extrai-se (peça 1, p. 38) :
' (...) 
VII - assegurar, na sua integralidade, a qualidade técnica dos projetos e da execução dos produtos e serviços conveniados, em conformidade com as normas brasileiras e os normativos dos programas, ações e atividades, determinando a correção de vícios que possam comprometer a fruição do benefício pela população beneficiária, quando detectados pela FUNASA ou pelos órgãos de controle; 
VIII - executar e fiscalizar os trabalhos necessários à consecução do objeto pactuado no Termo de Compromisso, observando prazos e custos, designando profissional habilitado no local da intervenção com a respectiva Anotação de Responsabilidade Técnica - ART;
IX - exercer, na qualidade de contratante, a fiscalização sobre o contrato administrativo de execução ou fornecimento - CTE
 (...) 
XIII - prestar contas dos recursos transferidos pela FUNASA destinados à consecução do objeto do Termo de Compromisso.'
40.	Releva salientar que a cláusula quarta do mesmo Termo de Compromisso explicita que a liberação de novas parcelas de recursos dependiam de aprovações das prestações de contas parciais, conforme extrai-se da peça 1, p. 39:
' (...) 
b) O (A) Compromitente tem ciência de que a liberação das parcelas previstas no Plano de Trabalho ocorrerá conforme estipulado na Portaria/FUNASA n° 623 de 11.5.10, ou seja, a segunda parcela será liberada depois de recebido do (a) Compromitente o Relatório de Andamento (Relatório 01) e mediante preenchimento do Relatório de Avaliação de Andamento (Relatório 02) ou do Relatório de Visita Técnica (Relatório 03) pelas Divisões/Serviços de Engenharia da FUNASA, nos quais deverá ser informada a compatibilidade da execução física da obra com a parcela liberada;
 (...) 
c) Quando, por previsão no Cronograma de Desembolso, a liberação dos recursos ocorrer em 03 (três) parcelas ou em 04 (quatro) parcelas, o (a) Compromitente declara-se ciente de que a liberação da terceira parcela está condicionada a aprovação da Prestação de Contas Parcial referente à primeira parcela e a liberação da quarta parcela, está condicionada à aprovação da Prestação de Contas Parcial referente a primeira e a segunda parcelas, assim como a emissão do Relatório 01 e de relatório técnico favorável (Relatório 2 ou 3) , pela Divisão/Serviço de Engenharia de Saúde Pública da FUNASA, informando a compatibilidade da execução física da obra com as parcelas liberadas;'
41.	Desta forma, verifica-se que a liberação da segunda parcela dos recursos, no valor de R$ 617.898,48, com previsão de liberação no mês de julho/2012, dentro do período de gestão da responsável (findo em 31/12/2012) , dependia do encaminhamento da prestação de contas da primeira parcela transferida no valor de R$ 823.864,64, em 5/4/2012, de responsabilidade da ex-prefeita Neone Simões Barboza Cordeiro, a quem caberia cumprir as obrigações e competências previstas na mencionada cláusula terceira do Termo de Compromisso (peça 1, p. 36-38) , em síntese: 'fiscalizar os trabalhos necessários à consecução do objeto pactuado' e 'prestar contas dos recursos transferidos pela FUNASA destinados à consecução do objeto do Termo de Compromisso'. 
42.	A defesa, ao destacar na peça 29, p. 3: 'caberia à Prefeitura exigir da Construtora o cumprimento e as correções necessárias', explicita a inércia da própria defendente, tendo-se em conta que a mesma exercia o mandato de prefeita municipal durante a execução obra com recursos da primeira parcela liberados em abril/2012. 
43.	A continuidade da obra dependia de ações de responsabilidade daquela gestora durante o exercício do seu mandato. Tanto no sentido de intervir visando eventuais correções dos trabalhos para a consecução do objeto pactuado, como também na sua obrigação de prestar contas da primeira parcela de recursos liberados, permitindo os recebimentos de novas parcelas de recursos necessários para continuidade da obra compromissada, previstos para ocorrerem ainda no período de sua gestão à frente da Prefeitura Municipal de Jussari/BA. Naquela oportunidade, ainda como prefeita, a ela caberia a responsabilidade de apresentar a devida prestação de contas com o suporte da documentação legalmente exigida.  
44.	Em que pese o Termo de Compromisso ter vigência de 24 meses contados a partir da sua assinatura, conforme cláusula nona (peça 1, p. 42) , abrangendo o período entre 29/3/2012 e 29/3/2014 (peça 2, p. 27) , salienta-se que as liberações dos recursos necessários para consecução da obra, no montante de R$ 2.059.661,61, conforme Plano de Trabalho aprovado, estavam previstos para o exercício de 2012, e dependiam da prestação de contas da primeira liberação ocorrida em abril/2012, ainda na gestão da responsável.
45.	O Termo de Compromisso não estabelecia datas definidas para a apresentação das prestações de contas, mas previa no art. 4º que a liberação da segunda e terceira parcelas dependiam da aprovação da prestação de contas da parcela anteriormente liberada. A gestora, ao não prestar contas da primeira parcela dos recursos transferidos, impossibilitou a liberação da segunda parcela, prevista para julho/2012, e, por conseguinte, da última parcela prevista para novembro/2012. Assim, a ex-prefeita citada deu causa à interrupção das transferências de recursos necessários para a continuidade da obra, ainda durante o seu mandato (encerrado em 31/12/2012) , resultando na paralização da mesma.
46.	Deste modo, afigura-se que o fato do fim da vigência do referido Termo de Compromisso ter ocorrido na gestão do prefeito sucessor não acarreta a sua responsabilidade solidária nestes autos, visto que a ex-prefeita Neone Simões Barboza Cordeiro, ainda durante a sua gestão, não cumpriu o dever de prestar contas dos recursos recebidos visando dar continuidade às obras para consecução do objeto pactuado. 
47.	Ao prefeito sucessor, com o desenrolar das obras, poderia caber a prestação de contas final, após a liberação da última parcela de recursos, desde que a ex-prefeita não tivesse dado causa à interrupção da obra compromissada, em decorrência da sua omissão no dever de prestar contas da primeira parcela dos recursos, condição necessária para a liberação das demais parcelas, conforme previsto na cláusula quarta do Termo, ainda no seu mandato em 2012, de acordo com Cronograma de Desembolso do Plano de Trabalho aprovado (peça 1, p. 35) .
48.	Quanto ao pleito da defendente para incluir a empresa contratada como responsável solidária, o mesmo não procede. Conforme explicitado nos parágrafos 20-22 desta instrução, a Unidade Técnica realizou diligência ao Banco do Brasil, peça 8, visando identificar eventuais beneficiários de pagamentos realizados no âmbito da referida avença.  Na oportunidade, o Banco do Brasil esclarece que não houve a emissão ou desconto de cheques na referida conta durante seu período ativo (peça 10, p. 1) . Portanto, não se constata o nexo de causalidade entre a empresa contratada e os recursos conveniados.
49.	Diante disso, não se identifica nos autos supostos beneficiários de pagamentos realizados no âmbito do Termo de Compromisso n. TC/PAC 225/2012 (Siafi n. 671767) . Assim, inexistindo responsáveis solidários no feito, cabe à Neone Simões Barboza Cordeiro, Prefeita Municipal de Jussari/BA, à época dos fatos, responder individualmente pela omissão no dever de prestar contas dos mencionados recursos transferidos pela Fundação Nacional de Saúde.
50.	Ademais, cumpre destacar que eventual solidariedade da empresa executora somente ocorreria se comprovado descompasso entre o volume de serviços executado e a contraprestação financeira percebida, análise impossível de ser realizada em razão da ausência de prestação de contas dos recursos gastos pela ex prefeita, caracterizando a omissão que fundamenta a presente tomada de contas. 
51.	Nos termos da alínea 'a' do §2º do art. 16 da Lei n. 8.443/1992, entende-se como responsável solidário aquele que 'de qualquer modo haja concorrido para o cometimento do dano apurado'. Na situação dos autos não se verifica conduta atribuível a empresa executora das obras, uma vez que o dano é presumido, decorrente da omissão no dever de prestar contas. 
52.	Como é sabido, prestar contas é dever inafastável de todo aquele que utiliza e gerencia recursos públicos, conforme disposto no art. 70, parágrafo único, da Constituição Federal de 1988.
53.	O descumprimento do dever constitucional de prestar contas induz à presunção legal de que o administrador atribuiu aos recursos federais destinação diversa dos objetivos previstos no Convênio ajustado.
54.	No presente caso, Neone Simões Barboza Cordeiro não logrou êxito em apresentar, ao concedente nem a este Tribunal, documentação idônea capaz de demonstrar a execução do objeto e de estabelecer o imprescindível nexo de causalidade entre as verbas repassadas e os gastos efetuados.
Quanto a aplicação do princípio da verdade material
55.	A defesa solicita a aplicação do princípio de verdade material para efeito de possibilitar à responsável a oportunidade de anexar documentos durante o transcorrer desta Tomada de Contas. Neste diapasão, invocando a doutrina jurídica, observa que no âmbito da Tomada de Contas Especial sempre se admite a afirmação de fatos novos e juntada de novos elementos de prova em qualquer fase do processo, até mesmo na fase recursal. Em harmonia com o princípio do formalismo moderado, considera que o princípio da verdade material justifica que o fato novo ou prova nova seja alegado ou anexado ainda que intempestivamente.
Análise
56.	O art. 3º da Resolução TCU n. 36/1995 estabelece: 'Na etapa de instrução, cabe a apresentação de alegações de defesa ou razões de justificativa apenas dentro do prazo determinado quando da citação ou da audiência do responsável, salvo na hipótese de fato novo superveniente que afete o mérito do processo'. 
57.	Portanto, em respeito aos princípios do formalismo moderado e da verdade material, ainda que existam prazos estabelecidos para a apresentação alegações de defesa ou razões de justificativa na fase de citação ou audiência do responsável, a norma legal prevê a possibilidade de que seja apresentados novos elementos com indícios de alterações que atinjam o mérito das questões tratadas, para reexame da matéria. Saliente-se que se for notado interesse procrastinatório da parte, o Relator, em despacho fundamentado, indeferirá liminarmente o pedido, conforme jurisprudência desta Corte. 
58.	O Regimento Interno do TCU determina, no caput do art. 162, que as provas que a parte quiser produzir perante o Tribunal devem sempre ser apresentadas de forma documental, mesmo as declarações pessoais de terceiros. 
Quanto à prescrição do processo
59.	A defesa discorre sobre aspectos doutrinários acerca do instituto da prescrição. Sobre o caso concreto, argumenta que os presentes autos datam de cerca de dez anos do fato gerador de sua autuação, razão pela qual sustenta que o lapso temporal decorrido é fator de insegurança jurídica. 
60.	Assim, a defendente considera que neste processo colidem os princípios da estrita legalidade, em razão da tese segundo a qual o exercício do controle externo há de ser feito a qualquer tempo, e o princípio da segurança jurídica, a exigir a atuação tempestiva das Cortes de Contas para a estabilização das relações sociais afetadas por sua atuação, motivo pelo qual deve ser ponderado o peso de cada princípio, devendo prevalecer o princípio que melhor atende os fins da justiça, paz social e bem comum. 
61.	Diante disso, considerando que o princípio da segurança jurídica, consubstanciado na aplicação aos autos do instituto da prescrição, seria o mais adequado à solução da questão discutida nos presentes autos, a defesa requer a aplicação do instituto da prescrição, nos termos expostos na fundamentação, conforme dispõe o art. 269, inciso IV, do Código de Processo Civil, no que se refere à pretensão punitiva e corretiva, e a aplicação da providência prevista no §4° do art. 5º da IN TCU n. 56/2007.
Análise
62.	Sobre a alegada prescrição deste processo não cabe razão à defendente, visto que é pacífico o entendimento desta Corte, conforme prolatado no Acórdão 2709/2008-TCU-Plenário, da relatoria do Ministro Benjamin Zymler, tendo por base o julgamento do STF no Mandado de Segurança 26.210/9/DF, onde as ações de ressarcimento movidas pelo estado contra agentes causadores de danos ao erário são imprescritíveis, conforme item 9.1 do referido Acórdão:
'9.1 deixar assente no âmbito desta Corte que o art. 37 da Constituição Federal conduz ao entendimento de que as ações de ressarcimento movidas pelo Estado contra os agentes causadores de danos ao erário são imprescritíveis, ressalvando a possibilidade de dispensa de instauração de tomada de contas especial prevista no § 4º do art. 5º da IN TCU 56/2007.'
63.	Tal entendimento justificou a edição da Súmula 282 desta Corte: 'As ações de ressarcimento movidas pelo Estado contra os agentes causadores de danos ao erário são imprescritíveis'.
64.	Conforme o Acórdão 1103/2006-TCU-Primeira Câmara, da relatoria do Ministro Marcos Vinícios Vilaça: 'Os processos de competência deste Tribunal, nos quais atua na função de controle externo, tem regramento próprio, estabelecido na Lei nº 8.443/92, e não lhes é obrigatoriamente aplicável o regime prescricional da Lei nº 9784/99 ou da Lei 9873/99'.
65.	 Com base na linha de entendimento desta Corte de Contas, o Tomador das Contas deverá observar se houve o decurso de prazo superior a dez anos entre a ocorrência do fato gerador do prejuízo e a expedição da primeira notificação ao responsável, caso em que se dispensa a instauração do processo de TCE, conforme o inciso II do art. 6º da IN/TCU n. 71/2012 com alterações pela IN/TCU 76/2016, in verbis:
'Art. 6º Salvo determinação em contrário do Tribunal de Contas da União, fica dispensada a instauração da tomada de contas especial, nas seguintes hipóteses:
I - (...) ;
II - houver transcorrido prazo superior a dez anos entre a data provável de ocorrência do dano e a primeira notificação dos responsáveis pela autoridade administrativa competente;
 (...) .'
66.	No presente caso, constata-se que a ex-prefeita responsável, Neone Simões Barboza Cordeiro, foi notificada pela Funasa mediante o Ofício n.166/2013/SOPRE/SECON/SUEST/BA, entregue na data de 7/10/2013 (peça 1, p. 92) , acerca da omissão no dever de apresentar a prestação de contas do TC/PAC n 225/12, conforme ofício de notificação e comprovantes de entrega (peça 1, p. 86-92) .
67.	Assim, verifica-se um lapso de tempo inferior aos dez anos, contados desde a liberação dos recursos em 5/4/2012. Ademais, a contagem do prazo foi interrompida, para fins de instauração de Tomada de Contas Especial, em decorrência da notificação do responsável em fase anterior à instauração do deste processo.
68.	Diante disso, verifica-se que não assiste razão à defendente no que concerne à prescrição do presente processo.
CONCLUSÃO
69.	Desse modo, as alegações de defesa apresentadas pela ex-prefeita de Jussari/BA, Neone Simões Barboza Cordeiro devem ser rejeitadas, e inexistindo nos autos elementos que permitam concluir pela ocorrência de boa-fé ou de outros excludentes de culpabilidade em sua conduta (art. 202, § 2º do RI/TCU) , propõe-se que suas contas sejam julgadas irregulares e que a responsável seja condenada em débito, imputando-lhe a multa prevista no art. 57 da Lei 8.443/1992 c/c o art. 267 do Regimento Interno/TCU .
70.	A responsável, chamada em audiência por ocasião da sua citação, não logrou apresentar razões de justificativa capazes de elidir o não cumprimento do prazo originalmente estipulado para prestar contas dos recursos transferidos ao Município de Jussari/BA, mediante o Termo de Compromisso n. TC/PAC 225/2012 (Siafi n. 671767) . 
INFORMAÇÕES ADICIONAIS
71.	Em atendimento ao disposto no item 9.6.3 do Acórdão 2833/2016-TCU-Plenário, ressalta-se que o valor do débito, atualizado até a data de 26/2/2019, é R$ 1.223.179,63 (peça 30) .
72.	Observa-se que na citação da responsável (peça 19) , a data considerada para cálculo do débito foi 5/4/2012, referente à Ordem Bancária (peça 2, p. 30) , tendo em conta que até então não havia documento que indicasse a data do efetivo crédito na conta corrente. No entanto, em virtude da diligência realizada ao Banco do Brasil, após a citação da responsável, foi trazido aos autos o extrato bancário com a informação de que o crédito dos recursos em conta corrente ocorreu em 12/4/2012 (peça 10, p. 3) , cuja data passamos a adotar nos autos, considerando que esta é mais favorável à gestora. 
PROPOSTA DE ENCAMINHAMENTO  
73.	Diante do exposto, submetem-se os autos à consideração superior, com a seguinte proposta: 
a) rejeitar as alegações de defesa apresentadas por Neone Simões Barboza Cordeiro (CPF: XXX.269.825-XX) ;
b) nos termos dos artigos 1º, inciso I, 16, inciso III, alínea 'a', § 2º, 19, caput, e 23, inciso III da Lei 8.443/92, c/c com os artigos 1º, inciso I, 209, inciso I,  210 e 214, inciso III, do Regimento Interno do TCU, que sejam julgadas irregulares as contas de Neone Simões Barboza Cordeiro (CPF: XXX.269.825-XX) , Prefeita Municipal de Jussari/BA, à época dos fatos, e condená-la, ao pagamento da quantia a seguir especificada, com a fixação do prazo de quinze dias, a contar da notificação, para comprovar, perante o Tribunal (art. 214, inciso III, alínea 'a', do Regimento Interno) , o recolhimento da dívida aos cofres da Fundação Nacional de Saúde, atualizada monetariamente e acrescida dos juros de mora, calculados a partir da data discriminada, até a data do recolhimento, na forma prevista na legislação em vigor. 
	VALOR ORIGINAL (R$) 
	DATA DA OCORRÊNCIA

	823.864,64 (D) 
	12/4/2012

	426,19 (C) 
	8/1/2014

Valor do débito atualizado em 26/2/2019: R$ 1.223.179,63 
c) aplicar à Neone Simões Barboza Cordeiro (CPF: XXX.269.825-XX) , Prefeita Municipal de Jussari/BA, à época dos fatos, a multa prevista no art. 57 da Lei 8.443/1992 c/c o art. 267 do Regimento Interno, com a fixação do prazo de quinze dias, a contar da notificação, para comprovar, perante o Tribunal (art. 214, inciso III, alínea 'a', do Regimento Interno) , o recolhimento da dívida aos cofres do Tesouro Nacional, atualizada monetariamente desde a data do acórdão que vier a ser proferido até a do efetivo recolhimento, se for paga após o vencimento, na forma da legislação em vigor;
d) autorizar, desde logo, nos termos do art. 28, inciso II, da Lei 8.443/1992, a cobrança judicial das dívidas, caso não atendidas as notificações;
e) encaminhar cópia da deliberação que vier a ser proferida, bem como do relatório e do voto que a fundamentarem, ao Procurador-Chefe da Procuradoria da República na Bahia, nos termos do § 3º do art. 16 da Lei 8.443/1992 c/c o § 7º do art. 209 do Regimento Interno do TCU, para adoção das medidas que entender cabíveis."
O representante do MP/TCU (peça 34) , Subprocurador-Geral Paulo Soares Bugarin, concordou, em essência, com a proposta da unidade instrutiva, destacando que, em razão de os recursos serem provenientes do Programa de Aceleração do Crescimento (PAC) , devem esses ser devolvidos à conta única do Tesouro Nacional.
	É o relatório.

8.1. Marina Reis Ganda (OAB/BA 55558) e outros, representando Neone Simões Barboza Cordeiro (peça 21).

Subprocurador-Geral Paulo Soares Bugarin.

TOMADA DE CONTAS ESPECIAL. TERMO DE COMPROMISSO. FUNASA. PAC. OBJETO NÃO EXECUTADO. OMISSÃO. CITAÇÃO. REJEIÇÃO DE ALEGAÇÕES DE DEFESA DA RESPONSÁVEL. CONTAS IRREGULARES. DÉBITO. MULTA. COMUNICAÇÕES.

TOMADA DE CONTAS ESPECIAL (TCE)

Secretaria de Controle Externo de Tomada de Contas Especial (Secex-TCE).

Trata-se de tomada de contas especial instaurada pela Fundação Nacional de Saúde (Funasa) em razão da omissão no dever de prestar contas do termo de compromisso TC/PAC nº 225/2012, celebrado com o município de Jussari/BA, cujo objeto foi a execução de sistema de abastecimento de água, conforme o plano de trabalho aprovado[footnoteRef:2]. [2:  Peça 1, p. 33-44.] 
O valor total orçado foi R$ 2.059.661,61, dos quais foram liberados R$ 823.864,64, em 5/4/2012[footnoteRef:3], e creditado em 12/4/2012, conforme extrato bancário da conta específica do termo de compromisso[footnoteRef:4], tendo sido gerido, exclusivamente, pela mandatária de Jussari/BA, Sra. Neone Simões Barboza Cordeiro (gestão 2009-2012) . [3:  Peça 2, p. 28.]  [4:  Peça 10.] 
Após visita técnica, realizada em 1º/2/2013, a Funasa constatou a paralisação da obra, a incompatibilidade entre execução física e a parcela liberada. Além disso, o projeto de engenharia e as especificações técnicas aprovados não teriam sido seguidos.
Diante disso, a Funasa adotou as medidas com vistas a obter os documentos atinentes à prestação de contas ou o ressarcimento do valor repassado, mas não obteve êxito[footnoteRef:5]. [5:  Peça 1, p. 86-87 e 93.] 
Assim, concluiu pela não aprovação das contas, instaurando-se a presente TCE em desfavor da responsável[footnoteRef:6]. [6:  Peça 1, p. 153-155 e 181.] 
No âmbito do Tribunal, a Sra. Neone Simões Barboza Cordeiro foi citada para apresentar alegações de defesa quanto à não comprovação da boa e regular aplicação dos recursos repassados no âmbito do termo de compromisso, em razão de sua omissão no dever de prestar contas da primeira parcela do repasse. Além disso, foi chamada em audiência para apresentar razões de justificativa pelo "não cumprimento do prazo originalmente estipulado para prestação de contas".
Em sua defesa, a responsável apresentou documento e alegou[footnoteRef:7] que o prefeito sucessor e a empresa contratada para a execução da obra deveriam ser incluídos como responsáveis solidários pelo débito. [7:  Peça 29.] 
A então Secex/BA não acolheu a defesa e apresentou proposta de julgamento pela irregularidade das contas da ex-prefeita, condenando-a pelo débito correspondente ao valor integral repassado no âmbito daquele termo de compromisso, e aplicando-lhe a multa prevista no art. 57 da Lei 8.443/92[footnoteRef:8] (peça 31) . [8:  Peça 31.] 
O representante do MP/TCU, Subprocurador-Geral Paulo Soares Bugarin, concordou com a unidade instrutiva, visto que a responsável não logrou êxito em apresentar documentos que demonstrassem a regular aplicação dos recursos transferidos.
Além disso, concordou com a não responsabilização do prefeito sucessor, Sr. Walnio Ribeiro Muniz, uma vez que este informou à Funasa não ter encontrado documentos relacionados à referida obra, tendo, inclusive, ingressado com representação por ato de improbidade administrativa[footnoteRef:9] contra sua antecessora, em 31/7/2013. [9:  Peça 1, p. 74-81.] 
Não havendo documentos fiscais ou indícios de que a construtora contratada tenha concorrido para o dano, o representante do Parquet concorda com a responsabilização exclusiva da Sra. Neone Simões Barboza Cordeiro.
Concordo com a análise empreendida pela então Secex-BA, acrescida pelas pertinentes observações feitas pelo representante do MP/TCU, as quais adoto como fundamento para minhas razões de decidir.
	Diante do exposto, manifesto-me pela aprovação do acórdão que ora submeto à apreciação deste Colegiado. 
TCU, Sala das Sessões Ministro Luciano Brandão Alves de Souza, em 24 de setembro de 2019.
Weder de Oliveira 
Relator